【裁判字號】    95,勞訴,102
【裁判日期】    951130
【裁判案由】    給付退休金差額
【裁判全文】
臺灣臺北地方法院民事判決             95年度勞訴字第102號
原      告  壬○○
            乙○○
            丙○○
            癸○○
            甲○○
            庚○○
            丁○○
共      同
訴訟代理人  陳金泉律師
            葛百鈴律師
            李瑞敏律師
被      告  中華電視股份有限公司
法定代理人  己○○
訴訟代理人  戊○○
當事人間請求給付退休金差額事件，經本院於中華民國95年11月
7 日言詞辯論終結，判決如下：
    主      文
被告應給付各原告如附表「請求金額」欄所示之金額，及自附表
「遲延利息起算日(二)」欄所示之日起至清償日止，按年息百分之
五計算之利息。
原告其餘之訴駁回。
訴訟費用由被告負擔。
本判決於各原告分別以如附表「假執行供擔保金額」欄所示之金
額元為被告供擔保後，得假執行。但被告如以如附表「免為假執
行供擔保金額」欄所示之金額分別為原告預供擔保後，得免為假
執行。
原告其餘假執行之聲請駁回。
    事實及理由
甲、程序方面：
    被告法定代理人原為周蓉生，嗣於訴訟繫屬後變更為己○○
    ，有被告公司變更登記事項表在卷可稽（見本院卷第25頁）
    ，己○○遂於民國95年6 月27日提出書狀聲明承受訴訟（見
    本院卷第21頁），經核合於民事訴訟法第一百七十條、第一
    百七十五條第一項及第一百七十六條規定，應予准許。
乙、得心證之理由：
一、原告主張：
  (一)原告前為被告所僱用之勞工，分別擔任新聞部採訪中心、新
    聞部攝影組之攝影記者，兩造間存有僱傭契約關係，並有勞
    動基準法之適用。原告壬○○係於民國76年5 月1 日起任職
    ，迄至91年5 月22日依被告員工退休辦法之規定退休；原告
    乙○○則於77年8 月15日起任職、迄至92年9 月14日退休；
    原告丙○○則於73年1 月1 日起任職、迄至93年9 月30日退
    休；原告癸○○係自74年7 月3 日起任職、迄至93年11月24
    日退休；原告甲○○於77年12月7 日起任職、迄至94年7 月
    17 日 退休；原告庚○○於77年10月1 日起任職、迄至94年
    8 月2 日退休；原告丁○○係於79年9 月10日起任職、迄至
    94年9 月11日退休。被告在原告退休時雖已依勞動基準法第
    五十五條及其員工退休辦法第十條規定給付各原告退休金，
    但卻未將原告退休前六個月每月固定領取之逾時誤餐費用新
    台幣（下同）6,000 元列入計算平均工資，實則逾時誤餐費
    用發放緣由係因原告為新聞工作者，經常須延長、超時工作
    ，故其性質為加班費而具有勞務對價性，應屬於工資性質；
    又被告早於84年間即統一給付擔任新聞記者工作之勞工每月
    6,000 元延工津貼，嗣為規避勞動基準法關於工資之定義，
    而於90年1 月起改以逾時誤餐費用稱之，但此仍無礙於該筆
    6,000 元之給與為工資之性質。
  (二)被告未將原告每月領取之逾時誤餐費用6,000 元計入原告退
    休前六個月之平均工資，自與勞動基準法第二條第四款規定
    不符，經原告屢次催討並向台北市政府勞工局申請勞資爭議
    協調後，被告仍拒絕給付退休金差額。為此，爰依勞動契約
    之法律關係，並依勞動基準法第五十五條、被告員工退休辦
    法第十條規定，請求被告給付退休金差額及自退休30日後起
    算之法定遲延利息等語。並聲明：
  1.被告應給付各原告如附表「請求金額」欄所示之金額，及自
    附表「遲延利息起算日(一)」欄所示之日起至清償日止，按年
    息5 ﹪計算之利息。
  2.願供擔保以代釋明，請准宣告假執行。
二、被告則抗辯：
  (一)逾時誤餐費用為短程車資及逾時誤餐之補助，非屬工資：
  1.被告係經營電視台之大眾傳播業，營業性質與一般企業本即
    有別，尤其新聞記者工作更有其特殊性，為配合記者早出晚
    歸、經常耽誤返回公司用餐之情，被告早期乃就採訪中心人
    員因工作關係產生之在外用餐及短程車資等費用，採實報實
    銷原則支付。但因人員眾多、結報數量繁複，且採訪人員除
    負責採訪外，尚須負責過帶配音工作，實無餘暇就每件車餐
    支出檢具結報，因此，被告於86年間為簡化作業程序，遂採
    取以延工津貼名義統一發給6,000 元取代原來之誤餐及短程
    車資費用，其後發放名稱再變更為逾時誤餐費用，但其本質
    不變。
  2.被告再於94年6 月28日將逾時誤餐費用改為浮動制，必須每
    月上班15天以上（含15天）始發給每人6,000 元，若每月上
    班14.5天以下者，則發給3,000 元，每月上班少於0.5 天者
    ，則當月不得請領。且原告多年來均同意以此方式發放，申
    報所得稅時亦未將此項給與列入，顯見延工津貼係屬補貼性
    質。
  3.被告由於業務性質特殊，為因應各部門狀況，大體上可區分
    為上下班制工作人員、輪班制工作人員以及責任制工作人員
    ，其中上下班制工作人員以及輪班制工作人員有其一定工作
    時間，但責任制工作人員則以任務達成為必要，自行調配工
    作時間。而原告是屬於責任制工作人員，其工作在於將新聞
    事件採訪傳回被告公司，工作地點遍及全臺灣，並無固定工
    作時間，惟若每兩週工作時間超過84小時，就超過部分得視
    情況補休，但無加班費。新聞工作記者既以任務達成為必要
    ，亦有一定之上班及輪值時間，為體恤其辛勞，被告對於新
    聞部採訪中心記者因此有發放採訪津貼4,000 元及逾時誤餐
    費用，採訪津貼即具有貼補記者超時工作之性質，至於逾時
    誤餐費用則係用以貼補誤餐及短程車資。
  4.況逾時誤餐費用僅擔任新聞部採訪工作者方得請領，其性質
    並非固定，更非勞工提供勞務之對價，隨時得視出勤狀況而
    有所調整，若遇調離採訪工作則不得再請領。且逾時誤餐費
    用核發標準一致，不因員工工作種類、複雜性、經驗、學歷
    、致力、技能、勞心度、勞力度、年資、職級不同而有高低
    ，不具勞務對價性。
  5.縱使逾時誤餐費用為原告所稱之加班費，但依勞動基準法施
    行細則第十一條規定可知不得計入計算基本工資。
  (二)倘若原告主張每月6,000 元之逾時誤餐費用應列入計算平均
    工資為有理由，則被告對於附表所示各原告請求金額之計算
    不爭執。
  (三)並聲明：原告之訴及假執行之聲請均駁回，如受不利判決願
    供擔保，請准宣告免為假執行。
三、兩造不爭執之事實（詳見本院95年9 月22日言詞辯論筆錄，
    卷第77頁）：
  (一)原告壬○○、乙○○、丙○○、癸○○、甲○○、庚○○、
    丁○○七人，為被告新聞部採訪中心、新聞部攝影組之攝影
    記者，兩造間存有僱傭契約關係，且有勞動基準法之適用。
  1.原告壬○○自76年5月1日受僱、91年5月22日退休。
  2.原告乙○○自77年8月15日受僱、92年9月14日退休。
  3.原告丙○○自73年1月1日受僱、93年9月30日退休。
  4.原告癸○○自74年7月3日受僱、93年11月24日退休。
  5.原告甲○○自77年12月7日受僱、94年7月17日退休。
  6.原告庚○○自77年10月1日受僱、94年8月2日退休。
  7.原告丁○○自79年9月10日受僱、94年9月11日退休。
  (二)被告僅對新聞部採訪中心攝影組攝影記者發放每月6,000 元
    逾時誤餐費用。但必須每月上班15日以上才發給全額6,000
    元，若上班14.5日以下者發給3,000 元，每月上班少於0.5
    日者，則不發給。
  (三)原告為新聞採訪中心攝影記者，當被告或者所屬員工發覺有
    新聞事件時，被告會召開採訪會議，由主管指派記者去接手
    採訪該新聞事件，原告之工作即係將該事件採訪傳回公司，
    被告視情況在有必要情形下，同一事件會設兩組人員接替採
    訪，原告工作編制為被告工作規則第十九條所謂之責任制人
    員，工作地點遍及全臺灣，亦無固定工作時間，僅以所採訪
    事件之性質而決定。
  (四)原告退休前六個月每月均有領得逾時誤餐費用6,000 元，倘
    若原告主張逾時誤餐費用為加班費，屬於工資應列入計算平
    均工資為有理由，則被告對於各原告可請求之退休金差額，
    分別如附表「請求金額」欄所示不爭執。
四、本件經兩造於本院95年9 月22日言詞辯論期日整理後（見本
    院卷第77頁背面），兩造爭執之重點在於：原告每月領取之
    逾時誤餐費用6,000 元，是否為加班費而為工資性質，應否
    列入計算退休金之平均工資？現分述如下：
  (一)原告對被告所為抗辯陳述略以：逾時誤餐費用不論名目為何
    ，皆與被告所舉86年10月份領取之車費、餐費無關，蓋二者
    數額不同，且觀諸被告94年將逾時誤餐費用改為浮動制之理
    由，必須根據勤惰、發稿狀況發給，更知該筆款項屬於原告
    提供攝影記者勞務之對價；又被告工作規則第四十條但書排
    除月平均薪資之項目並不包括逾時誤餐費用在內，即知逾時
    誤餐費用應列入平均工資；加以，逾時誤餐費用乃被告每月
    固定發給，符合經常性給與之要件等語。
  (二)依勞動基準法五十五條第二項規定：「前項第一款退休金基
    數之標準，係指核准退休時一個月平均工資。」，至於所謂
    「工資」、「平均工資」，依同法第二條第三款、第四款規
    定：「三工資：謂勞工因工作而獲得之報酬：包括工資、薪
    金及按計時、計日、計月、計件以現金或實物等方式給付之
    獎金、津貼及其他任何名義之經常性給與均屬之。四平均工
    資：謂計算事由發生之當日前六個月內所得『工資』總額除
    以該期間之總日數所得之金額。」。可知，本法所謂之工資
    ，應包括下列條件：(1)由雇主給付勞工，(2)勞工因工作所獲
    得之對價，(3)須為經常性之給與。其中：
  1.所謂經常性之給與，祗要在一般情形下經常可以領得之給付
    即屬之。此之「經常性」未必與時間上之經常性有關，而是
    然制度上之經常性而言。亦即，為雇主企業內之制度，雇主
    有支付勞工給與之義務時，該給與即為經常性給與，因為在
    既定制度下，勞工每次滿足該制度所設定之要件時，雇主即
    有支付該制度所訂給與之義務。倘雇主為改善勞工生活而給
    付非經常性給與；或為其單方之目的，給付具有勉勵、恩惠
    性質之給與，即非為勞工之工作給付之對價，與勞動契約上
    之經常性給與有別，應不得列入工資範圍之內。
  2.又所稱因工作所獲得之對價，由勞動契約之法理而言，若為
    勞工因提供勞務而由雇主所獲得之對價，本即應認定為工資
    。此對照觀之勞動基準法第二條第一款「從事工作獲致工資
    」，及民法第四百八十二條關於僱傭契約之定義提及「一方
    為他方服勞務，他方給付報酬」之條文文義，即可得知。至
    於何種給付構成勞務之對價，應以給付之性質為出發點；此
    處應探究該給付與勞務之提出是否處於同時履行之關係，雇
    主得否以勞工未提供勞務而拒絕某一給付，或當雇主不為某
    一給付，勞工得否拒絕勞務之提供等相關情狀予以論斷。
  3.因此，除非勞資雙方約定給付工資之方式為論時計酬、論件
    計酬外，就經常性給與是否屬於工資，尚須考量該給付是否
    隨工作內容、種類及其複雜性，勞工所具備之經驗、學歷、
    智力、技能、勞心度、勞力度、年資、級職等情狀不同，而
    有高低以決之。
  (三)準此，判斷是否為工資，不應以其給付名稱如何為基準，如
    此解釋始可防止雇主對勞工因工作而獲得之經常性報酬，不
    以工資之名義而改用其他名義，規避該給付計入平均工資內
    。是勞動基準法施行細則第十條第九款所稱「誤餐費」，係
    指勞工偶然因工作而延誤用餐時間可得之費用，此由同款規
    定之「差旅費、差旅津貼、交際費、夜點費及誤餐費」均係
    偶然發生之費用，為不定期之給與可得而知。承此，被告在
    原告退休前六個月固然均有發放逾時誤餐補助（即逾時誤餐
    費用）予原告，有原告所提存摺、存款對帳單在卷可稽（見
    本院臺北簡易庭95年度北勞調字第83號卷第28至62頁，以下
    稱調解卷），發放名義形式上觀察與前開法條所指「誤餐費
    」相類，但判斷其是否屬於工資之性質，仍應依倘若給付名
    稱為誤餐補助費，但實際上屬經常發生之費用或因勞工提供
    勞務可得之給付者，自不可將其排除於工資之項目外。
  (四)自被告所發逾時誤餐費用沿革歷程觀察：
  1.被告雖陳稱：早期採訪中心人員因工作關係而得請領在外用
    餐及短程車資等費用，採實報實銷原則支付，但因人員眾多
    、結報數量繁複檢據結報，遂於86年間改以延工津貼名義統
    一發給每月6,000 元，以取代該誤餐及短程車資之費用等語
    ，並提出車餐費申請結報表、新聞部短程車餐費領據為證（
    見本院卷第27至28頁、第80至84頁、第95至99頁）。然查，
    上述報表、領據，至多僅能證明被告早期有所謂補助新聞採
    訪人員在外用餐、車資費用之制度及給與，但此與其嗣後發
    放之延工津貼是否沿襲相承，依此尚未能得以推知。況且被
    告在86年11月份同一期間，同一時期存有車餐費實報實支制
    度及延工津貼發放兩種制度，此觀諸上開車餐費申請結報表
    （見本院卷第27至28頁）與被告86年11月份延工津貼發放資
    料（見本院卷第29頁）即可得知。故難認被告嗣後所發放之
    延工津貼係用以替代之前之車餐費發給制度，二者發放內容
    顯非一致或具有替代關係。
  2.次查，被告自86年11月起即有延工津貼之發放（見本院卷第
    29頁），規定員工每月若工作在15日以上者，則發給6,000
    元，若工作在14.5日以下者則發給3,000 元，若每月上班少
    於0.5 日者，則不發給延工津貼，此據卷附之前開86年11月
    份延工津貼發放資料下方備註記載可證。
  3.被告自承其之後將延工津貼改以逾時誤餐費用名義發放（見
    本院卷第22頁），迄至94年6 月28日則將每月定額發給之逾
    時誤餐費用6,000 元，改為浮動制，說明則係：「一目前本
    部外勤記者（含地方記者）逾時誤餐津貼每人每月六千元，
    一視同仁，勤惰不分，除年休假和病事假外，全額發給，齊
    頭平等，形同薪資的一部分。」、「二建議逾時誤餐津貼改
    為浮動制，由三新聞中心及中南部特派員根據各外勤記者勤
    惰及發稿狀況，於月底評估後，再由本部總監核定發給，以
    形成工作壓力。」等語，有被告行政組94年6 月28日函文附
    卷足憑（見調解卷第63頁）。準此，被告行政組人員既指明
    逾時誤餐津貼或逾時誤餐費用形同薪資之一部，且是否發給
    尚須檢視記者出勤狀況、工作內容（即發稿狀況）後，始得
    評估發給與否及數額，顯然係以原告等記者之實際工作內容
    、出勤狀況及工作完成程度為發放與否、發放數額決定之標
    準，而與原告等記者勞務之提供具有對待給付關係，具有前
    述勞務對價性特質，洵堪認定。
  4.是被告所發給之延工津貼、逾時誤餐費用，並非承襲原先車
    資、在外用餐實報實支制度而來，難認屬於餐費或車資補助
    性質。甚者，被告是否給與逾時誤餐費用尚須檢視記者出勤
    狀況、發稿工作情狀等，而與勞務提供內容及勤惰等節密切
    相關，具有勞務對價性。
  (五)至於被告在工作規則第四十條雖然定義月平均薪資係指：「
    計算事由發生之當日起，前六個月內薪資之月平均數，包括
    薪給、職務加給、伙食津貼及山地服勤加給。但不包括獎金
    、紅利及其他非經常性之給與。」（見本院卷第32頁背面）
    ，而未將逾時誤餐費用列入月平均薪資項目內。然查，勞動
    基準法為保障勞動條件之最低標準，若雇主所為工作規則違
    反勞動基準法者，本即乏效力。況查，對照被告工作規則第
    三十九條規定之「本規則所稱薪資係指員工因工作而獲得之
    報酬，包括工資、薪金及按計時、計日、計月、計件以現金
    給付之經常性給與均屬之，但依法規定不視為薪資者不在此
    限。」，足徵，被告對於薪資之定義仍然與勞動基準法第二
    條第三款工資性質相同，如前(二)至(三)之說明，尚難以被告未
    將逾時誤餐費用列入月平均薪資定義內，即謂逾時誤餐費用
    不得列入計算退休金平均工資，關於應否列入仍應以勞動基
    準法之規定為檢視標準。
  (六)次查，如兩造不爭執之事實(三)所載，原告工作編制為被告工
    作規則第十九條所謂之責任制人員，工作地點遍及全臺灣，
    亦無固定工作時間，僅以所採訪事件之性質而決定（見本院
    卷第30頁至31頁工作規則）。又被告在本院95年6 月27日言
    詞辯論期日亦明白陳稱：「原告任職期間如果工作兩週超過
    84小時的工時，則由主管給予補假，被告從來沒有發過加班
    費給原告。」等語（見本院卷第11頁），被告對於原告曾因
    加班而補休一事迄未能提出相關證據以為佐證，依此，原告
    任職期間若有延長工作時間情形，被告顯然從未依其工作規
    則第二十一條規定按勞動基準法規定發給原告加班費。準此
    ，原告主張逾時誤餐費用係為因原告為新聞部採訪新聞事件
    ，工作時間不固定，經常需延長工時工作且耽誤用餐時間，
    逾時誤餐費用實為加班費之替代乙節非虛。
  (七)被告雖謂加班費依勞動基準法施行細則第十一條規定可知不
    得計入計算基本工資，故非工資性質等語。但按，勞動基準
    法所規定之加班費給付標準係屬最低標準之法定勞動條件，
    又加班費係勞工於正常工作時間之外，依勞動基準法第三十
    二條及第三十三條規定，延長工作時間，並依同法第二十四
    條之規定，按平日每小時工資額加給三分之一至一倍之工資
    ，乃勞工因工作而獲得之報酬，自屬勞動基準法第二條第三
    款所稱之「工資」。被告以基本工資定義為辯，顯係混淆工
    資、平均工資、基本工資之差異性，而不足採。
  (八)再者，原告確實每月均得領取逾時誤餐費用，且該筆費用為
    被告公司內實行多年之制度，已有存摺、存款對帳單在卷可
    證（見調解卷第28至62頁），且為兩造所不爭者。故逾時誤
    餐費用具有經常性給與之要件，亦足認定。
  (九)至於證人辛○○即被告財務部人員，在本院95年9 月22日言
    詞辯論期日已陳明其並非被告員工薪資發放經手人員，且對
    於逾時誤餐費用係自何時開始發放一節並不瞭解（見本院卷
    第75頁背面至第76頁筆錄），故其所證稱之逾時誤餐費用為
    餐費之補助等語，尚難遽以採認。
  (十)至於被告又抗辯：原告多年來均同意以前述方式發放逾時誤
    餐費，且申報所得稅時亦未將此項給與列入，故不得算入平
    均工資等語。然查，原告固然多年來依被告發放標準領取逾
    時誤餐費用，但不得以此即遽論原告有同意逾時誤餐費用不
    列入計算工資、平均工資一事，是被告此項所辯，尚不足採
    。
  (十一)綜上所述，原告主張逾時誤餐餐用之給付具有工資性質所應
    具備之經常性給與及勞務對價性等兩項特質，且為加班費之
    替代，故為工資之性質，應列入計算退休金平均工資，為可
    採信。被告所為抗辯，洵不足取。
五、次查，被告已在本院95年8 月11日言詞辯論期日表明對於原
    告所計算如附表「請求金額」欄所示之數額不爭執（見本院
    卷第66頁），兩造並將此列入不爭執事實中，故原告依據勞
    動基準法第五十五條規定，請求被告給付各原告如附表「請
    求金額」欄所示之退休金差額，即可准許。
六、又依民法第二百二十九條第一項規定：「給付有確定期限者
    ，債務人自期限屆滿時起，負遲延責任。」，而勞動基準法
    施行細則第二十九條第一項所定，雇主應給付之勞工退休金
    應自勞工退休之日起30日內給付之，故被告應自30日屆滿之
    翌日始負遲延責任。因之，原告主張被告應給付自如附表「
    遲延利息起算日(二)」欄所示之日起算之法定遲延利息，洵屬
    有據，至超過部分，不應准許。
七、從而，原告本於勞動契約之法律關係，並依勞動基準法第五
    十五條規定，請求被告給付各原告如附表「請求金額」欄所
    示之退休金差額，暨如附表「遲延利息起算日(二)」欄所示之
    利息，為有理由，應予准許。至超逾部分，則難謂有據，應
    予駁回。
八、本件為判決之基礎已臻明確，兩造其餘之陳述及所提其他證
    據，經本院斟酌後，認為均於判決之結果無影響，亦與本案
    之爭點無涉，自無庸逐一論述，併此敘明。
丙、假執行之宣告：
    兩造陳明願供擔保，聲請宣告假執行或免為假執行，經核原
    告勝訴部分，合於法律規定，爰分別酌定相當之擔保金額宣
    告之；原告其餘假執行之聲請，因訴之駁回而失所依據，不
    予准許。
丁、結論：原告之訴為一部有理由，一部無理由，並依民事訴訟
    法第七十九條、第三百九十條第二項、第三百九十二條第二
    項，判決如主文。
中    華    民    國    95    年    11    月    30    日
                  勞工法庭  法  官  賴錦華
◎附表：
┌─┬────┬──────┬──────┬──────┬────────┬──────┐
│編│原  告  │請 求 金 額 │遲延利息起算│假執行供擔保│免為假執行供擔保│遲延利息起算│
│號│        │（新台幣）  │日(一)（民國）│金額        │金額            │日(二)（民國）│
│  │        │            │            │（新台幣）  │（新台幣）      │            │
├─┼────┼──────┼──────┼──────┼────────┼──────┤
│  │        │            │            │            │                │            │
│１│壬○○  │183,000元   │91年6月22日 │70,000元    │183,000元       │91年6月22日 │
├─┼────┼──────┼──────┼──────┼────────┼──────┤
│  │        │            │            │            │                │            │
│２│乙○○  │183,000元   │92年10月14日│70,000元    │183,000元       │92年10月15日│
├─┼────┼──────┼──────┼──────┼────────┼──────┤
│  │        │            │            │            │                │            │
│３│丙○○  │216,000元   │93年10月30日│80,000元    │216,000元       │93年10月31日│
├─┼────┼──────┼──────┼──────┼────────┼──────┤
│  │        │            │            │            │                │            │
│４│癸○○  │207,000元   │93年12月24日│75,000元    │207,000元       │93年12月25日│
├─┼────┼──────┼──────┼──────┼────────┼──────┤
│  │        │            │            │            │                │            │
│５│甲○○  │192,000元   │94年8月17日 │70,000元    │192,000元       │94年8月17日 │
├─┼────┼──────┼──────┼──────┼────────┼──────┤
│  │        │            │            │            │                │            │
│６│庚○○  │192,000元   │94年9月2日  │70,000元    │192,000元       │94年9月2日  │
├─┼────┼──────┼──────┼──────┼────────┼──────┤
│  │        │            │            │            │                │            │
└─┴────┴──────┴──────┴──────┴────────┴──────┘
以上正本係照原本作成。
如對本判決上訴，須於判決送達後二十日之不變期間內，向本院
提出上訴狀。
中    華    民    國    95    年    11    月    30    日
                             書記官 林桂玉


司法院資訊處製作；財團法人民間司法改革基金會備份。
